臺灣高等法院刑事判決　　　　　　　 96年度上更(二)字第4號
上　訴　人
即　自訴人　丙　○
　　　　　　甲○○
上二人共同
自訴代理人　劉緒倫　律師
　　　　　　李宗輝　律師
　　　　　　簡欣儀　律師
被　　　告　乙○○
上列上訴人因自訴被告誣告案件，不服臺灣臺北地方法院89年度
自字第416號，中華民國92年3月19日第一審判決，提起上訴，經
判決後，由最高法院第二次發回更審，本院判決如下：
    主  文
原判決撤銷。
乙○○意圖他人受刑事處分，向該管公務員誣告，處有期徒刑壹
年，減為有期徒刑陸月。
    事實及理由
壹、有罪部分：
一、構成犯罪要件之事實：乙○○因經營CT-2（俗稱二哥大）之
    業務，於八十三年間經案外人甘明光介紹，認識自訴人丙○
    ，求助丙○在電子業界多年之經驗，乃於八十三年五月六日
    ，由乙○○、丙○、甘明光簽立二哥大行動電話投資合資協
    議書，由乙○○出資占七成股份，丙○及甘明亮合占三成技
    術股，丙○即進行技術各方面之規劃作業事宜，除調派職員
    向明亮專職處理外，並積極與摩托羅拉、芳聖公司、法國CA
    DSES A TELECOM、法國SAT等公司聯絡，乙○○分租丙○在
    臺北市之辦公室外，丙○公司之職員並協助乙○○辦公，乙
    ○○則進行各項籌資事宜，並募得投資大眾新臺幣十幾億元
    之資產。因二哥大之客戶有相當之國際電話量，乙○○乃又
    籌設經營國際回撥電話業務，並委由美國OrientalSupplies
     Corp oration（以下簡稱OSC）採購交換機，乙○○於八十
    三年九月間到美國參觀了解各項作業狀況，並在八十三年九
    月十五日及十月六日間匯款美國，作為後續購買交換機之資
    金，嗣於八十三年十一月中旬，乙○○因已付法國達梭公司
    之代理商五千萬元，準備進行購買達梭公司CT-2軟硬體工程
    採購事宜，授權自訴人丙○擔任採購顧問，前往法國談判，
    雙方乃於八十三年十一月十六日協議解除原合資契約，另簽
    訂新約，約定丙○從原合資契約之「技術股」改成新約之「
    採購顧問」，乙○○因丙○由原合資契約百分之十五之技術
    股轉換為現金，連同人事管銷費用，依新約需支付丙○現金
    一千五百萬元以供週轉，而簽發共計一千五百萬元之支票予
    丙○。嗣於八十四年一月間丙○因與乙○○彼此理念意見不
    合協商退出採購合約，乙○○推由乙○○之合夥人林華員與
    丙○在八十四年一月二十日結算，將由乙○○集團匯往美國
    之採購款項及丙○收受之款項，均經雙方會算，丙○依結算
    所應退款均經交給林華員一千萬元支票三紙及退還未兌現之
    支票五百萬元抵扣完竣。乙○○明知雙方均屬依約行事，自
    訴人並無詐欺、侵占、背信情事，竟意圖自訴人受刑事處分
    ，於八十七年七月間向臺灣高雄地方法院檢察署提出告訴（
    八十七年度偵字第一九二七二號併自訴案），嗣於八十七年
    十月七日向臺灣高雄地方法院提出自訴（八十七年度自字第
    六五六號），接續於八十九年十二月十八日向臺灣高雄地方
    法院提起自訴（八十八年度自字第二號）虛構事實，捏稱(一)
    丙○誑稱熟知CT-2 技術，俾騙得百分之十五技術股；(二)丙
    ○保證（採購）比韓國價便宜百分之三十以上；(三)業務侵占
    乙○○寄託購買交換機之預付貨款；(四)與法國達梭公司簽訂
    賣國條款獲取不法顧問費新臺幣七千七百六十五萬元及回扣
    新臺幣一．二億至一．六億元；(五)未取得執照前，付清第一
    筆貨款，購買未經電信局認證、價格離譜之十億餘元訂單；
    (六)虛報價格，隱瞞成本等事實，指稱丙○、甲○○有共犯詐
    欺、業務侵占、背信之罪責。嗣均經法院判決無罪確定，案
    經自訴人向原審法院提起自訴。
二、認定被告犯罪之積極證據：
  (一)合資契約書、上大往來帳、傳票。
  (二)臺灣高雄地方法院八十七年度自字第六五六號案件被告乙○
    ○八十八年四月二十八日所撰之自訴狀、臺灣高雄地方法院
    八十七年度自字第六五六號刑事判決書、臺灣高等法院高雄
    高分院八十九年上易字第一八七二號判決；被告八十八年十
    二月十八日所撰刑事自訴狀、臺灣高雄地方法院八十九年度
    自字第二號刑事判決書、臺灣高等法院高雄高分院八十九年
    上易字第一二一九號判決及歷審案卷。
三、被告辯解要旨：
  (一)否認犯罪。
  (二)自訴人二人一再否認OSC公司為其自己經營之公司及未收到
    「第一筆匯款美金七四、二○○元」，「第三筆匯款美金七
    七五十八○○元」，亦否認受被告之託代為採購交換機及雙
    方協議合資成立公司經營國際電話回撥業務等情，故自訴人
    在事理上自不可能為任何處理採購交換機及合資經營業務行
    為。
  (三)自訴人在前被告所提出之自訴案中辯稱：我根本不認識OSC
    公司之任何人員，如何與該公司簽約？然自訴人確與被告協
    議代為採購交換機，並因自訴人指示，先匯款美金七四、二
    ○○元入指定之OSC公司帳戶，後匯款美金一九○四七六元
    入自訴人本人之帳戶；被告係委託自訴人代為採購交換機，
    自訴人亦稱其係該公司股東，則被告究與OSC公司何人簽約
    ，自訴人在該案始終支吾其詞，被告係依自訴人指示分別先
    後匯款入OSC公司帳戶及丙○本人帳戶，足證被告確與丙○
    協議採購，並匯給自訴人採購交換機之款項。
  (四)OSC公司確為自訴人自己之公司，自訴人竟於前案中否認，
    此有自訴人本人於高雄高分院八十八年度上易字第一八七二
    號詐欺案中，於八十八年十月二十五日答辯狀自承：「八十
    年九月初，自訴人（即本案被告）更到被告（本案自訴人）
    丙○在美國亞特蘭大之公司及工廠參觀、訪問，而『被告在
    美國之公司』，一九八八年起即已成立，並取得公共電話之
    商業証書，而該公司一直提供公共電話服務，在亞特蘭大已
    逾一千五百個點等事實．．．」，益證自訴人承認該公司為
    「其在美國所經營之公司」之事實。
  (五)至於自訴人丙○有無將購買交換機之款項加以侵占部分，在
    前審審理程序中，被告一再請求法院命其提出「已執行」採
    購交換機之「採購證明」，惟自訴人始終不予提出，且丙○
    以第一筆匯款七四二○○元係匯入我在美國之EDWARD HO之
    帳戶係自訴人借用其帳戶外，其他係匯入OSC公司、SUNDA公
    司，均與其無關為辯，換言之，其否認有為購買交換機及經
    營國際回撥電話為任何處理，據被告曾委託美商鄧自氏國際
    徵信股份有限公司（參上證一一鄧自氏公司中文簡介），徵
    信有關上開OSC公司之有關資料，據該公司徵信報告內容足
    證丙○自陳EDWARD HO為其英文姓名，則其為OSC公司負責人
    甚明，故被告委託丙○、甲○○購買交換機及合資經營國際
    電話回撥系統，而匯款入OSC公司、EDWARD HO銀行帳戶係受
    丙○、甲○○指示。故自訴人確係經營OSC公司，而被告係
    依其指示匯款，足證自訴人或OSC確曾受被告之委託，故被
    告一再請求自訴人提供「採購證明」以證明其未侵占，但自
    訴人卻一再以其不知，與其無關為辯，豈有不令人懷疑其涉
    及侵占之行為。
  (六)有關丙○誑稱熟知CT-2技術，並保證採購比韓國價便宜百分
    之三十以上部分，被告已證明自訴人因而取得百分之十五技
    術股及價格比較韓國貴之事實，可見被告之指述並非無因，
    且此部分自訴人為犯罪行為人，自難期渠等為真實完整之陳
    述，故致前案有罪證不足之情形，然此並不足證明被告有虛
    構事實之情形。
  (七)有關（臺灣高雄地方法院八十七年度自字第六五六號）自訴
    人業務侵占預付貨款一節，自訴人迄今未說明並舉證是否有
    訂貨，故自訴人既不代為採購又不退還，應即構成業務侵占
    ，被告此點懷疑自屬有據。
  (八)至被告指訴自訴人因而取得顧問費及回扣，並有虛報價格部
    分，係因自訴人以其製作之單價分析表矇騙被告，有單價分
    析表可證被告並未虛構事實。
四、爭點整理：
  (一)被告是否虛構丙○誑稱熟知CT-2技術，俾騙得百分之十五技
    術股之事實。
  (二)被告是否虛構丙○保證（採購）比韓國價便宜百分之三十以
    上而獲得被告授權前往法國達梭公司為商業談判之事實，及
    是否虛構丙○未完成採購合約，不退還一千萬元預付貨款。
  (三)被告是否虛構丙○與法國達梭公司簽訂賣國條款，是否意圖
    不法利益，違背授權意旨，虛報價格，隱瞞成本，獲取不法
    顧問費新臺幣七千七百六十五萬元及回扣新臺幣一．二億至
    一．六億元，及是否在未取得執照前，付清第一筆貨款，購
    買未經電信機認證，價格離譜之十億之訂單背信之事實。
  (四)被告是否虛構丙○將藉合資契約詐騙其匯買交換機之款項及
    將該款項加以侵占之事實。
  (五)被告是否虛構丙○結算時僅返還一千五百萬元，有犯詐欺、
    業務侵占、背信等罪嫌之事實。
五、本院判斷：
  (一)被告是否虛構丙○誑稱熟知CT-2技術，俾騙得百分之十五技
    術股之事實：
  1.被告乙○○於自訴狀中指稱丙○矇騙有CT-2之專長，而簽訂
    上開合資契約，致使被告陷於錯誤，而讓丙○徒然擁有百分
    之十五之技術股有涉有詐欺罪嫌。
  2.查據證人甘明光前於高雄地方法院八十七年度自字第六五六
    號案件中結稱：因認識丙○經營公共電話業務，且丙○在美
    國亞特蘭大市有同方面之業務，所以帶被告到台北（方慎）
    公司與丙○見面，經認定丙○有這方面之技術，故擬定合資
    契約書，由甘明光及被告丙○以各擁有百分之十五之技術股
    加人上開合資。嗣證人甘明光於審理期日復證述：「（被告
    丙○有沒有說過他有ＣＴ─２之技術？）他有說過他不懂Ｃ
    Ｔ─２之技術」，又參酌卷附合資契約書、丙○所提出之美
    國喬治亞洲亞特蘭大市之公司設立證書及取得公共電話權之
    證書等，堪信丙○確有這方面之專長，並非虛構。乙○○所
    陳涉有詐欺罪嫌，尚非可信，有高雄地方法院八十七年自字
    第六五六號案卷及刑事判決書可稽，經核前開由三方面同意
    所簽訂之合資契約，丙○與證人甘明光各擁有該合約百分之
    十五之股權，均不以現金入股一事，乃是依約行事，自訴人
    丙○應無向被告乙○○矇騙有ＣＴ─２之事實，施用任何詐
    術使被告陷於錯誤，而徒然擁有百分之十五之技術股之股權
    可言。
  (二)被告是否虛構丙○保證（採購）比韓國價便宜百分之三十以
    上而獲得被告授權前往法國達梭公司為商業談判之事實，及
    是否虛構丙○未完成採購合約，不退還一千萬元預付貨款：
  1.被告乙○○於自訴狀中指稱：八十三年十月，丙○從被告處
    取得韓國價後，向被告誑稱以方慎企業實力，保證可取得比
    韓國價便宜百分之三十以上之價格，並主動與法國達梭公司
    聯絡。嗣丙○未完成採購即主動要求退出，應退還被告寄託
    之一千萬元預付貨款，丙○不代為採購又不退還該筆款項，
    即為業務侵占。經查：被告雖稱八十三年十月，丙○從被告
    處取得韓國報價，誑稱可取得比韓國價便宜百分之三十以上
    之價格，而主動與法國達梭公司聯絡一節，據被告乙○○前
    於高雄地方法院八十七年自字第六五六號詐欺案中所提出之
    書狀及其於原審自承其透過萬通集團協暘建設有限公司支付
    約五千萬元訂金給法國達梭公司，且其私下由達梭公司臺籍
    員工取得達梭公司給韓國基地台之價格表，嗣後其又於八十
    三年十一月九日支付協暘公司佣金三千五百萬元，取得協暘
    公司對法國達梭公司五千萬元訂金之合約權利義務，此均為
    被告乙○○所為，自訴人並未參與，亦不知悉。依據協暘公
    司與法國達梭公司採購合約附件三（詳調閱高雄高分分八十
    八年上易字第一八七二號卷被上證七第十八頁）生效日第二
    項約定，若定金未在一九九四年十月十五日以前給付或信用
    狀未於一九九四年十月三十一日以前開立，法國達梭公司保
    留在任何時間解約之權利，因被告遲至一九九四年十一月間
    尚未開立信用狀，恐合約遭解除定金被沒收，乃急於請自訴
    人丙○與被告乙○○於八十三年十一月十六日簽定退股及採
    購顧問合約，同年十一月二十二日授權丙○為代理人前往法
    國談判，有退股及採購顧問合約、授權書附卷可稽，被告所
    稱丙○誑稱方慎公司實力，保證取得比韓國價便宜百分之三
    十以上之價格，主動與法國達梭公司談判，而取得一千五百
    萬元，顯與事實不符。而被告交付丙○一千五百萬元，係因
    丙○依採購顧問合約，成為公司之採購顧問，被告乙○○遂
    連同人事管銷等費用一共支付一千五百萬元給被告丙○，是
    以依上開合資契約規定，由百分之十五之技術股，轉換為一
    千五百萬元現金，確係依被告所自願之方式為之，亦無施用
    詐術致人陷於錯誤之情事，此亦與侵占自已業務上持有「他
    人」之物不符。丙○所以得持有該一千五百萬元，係被告同
    意丙○從原合資契約書之「技術股」改成新約之「採購顧問
    」，而支付現金以週轉，尚與因業務關係而持有「他人」之
    金錢，毫無關涉。
  2.況由八十七年十月七日被告所提自訴狀所附之證物一即合資
    契書下方已表明「甲乙雙方於八十二年十一月十六日商議取
    消此合約，權利義務由『新約』取代」，並經被告丙○及自
    訴人簽名同意。」，再依所附證物二即「新約」條款之第六
    條，亦載明甲方（乙○○）願意支付乙方（丙○）一千萬元
    為交換條件─抵技術股，可見雙方係依約行事，被告所稱一
    千萬元是寄託預付貨款，請丙○代付給廠商之採購定金，顯
    與事實證據不符，不足採信，不涉及刑法詐欺及業務侵占罪
    之餘地。
  (三)被告是否虛構丙○與法國達梭公司簽訂賣國條款，是否意圖
    不法利益，違背授權意旨，虛報價格，隱瞞成本，獲取不法
    顧問費新臺幣七千七百六十五萬元及回扣新臺幣一．二億至
    一．六億元，及是否在未取得執照前，付清第一筆貨款，購
    買未經電信機認證，價格離譜之十億之訂單背信之事實：
  1.被告乙○○於自訴狀中指稱：丙○為獲取不法顧問費000000
    00元及回扣1.2億至1.6億元，竟違背信用，持全權授權書，
    與達梭簽訂「賣國條款」之備忘錄，故涉背信之罪嫌，有丙
    ○提出之單價分析表可證云云。
  2.被告乙○○雖以丙○所作單價分析表所載之數據分析，丙○
    與法國達梭公司所談成之新購價，以隱瞞新購價之系統成本
    ，惡意矇騙，訂定價格離譜之十億之訂單，如達梭公司配合
    丙○要求須付一億六千萬元之回扣給丙○，丙○並獲取不法
    顧問費776500元，提出單價分析表為證。惟查，經核碩大公
    司董事長林華員及總經理乙○○二人正式簽訂之授權書，授
    權丙○前去法國達梭公司談判，授權書（中譯文）上載明「
    這是一封正式的授權書，上大電信集團碩大公司茲全權授權
    丙○先生及其所屬旗下各公司獨享之權利，代表上大電信集
    團碩大公司去詢問，評估獲得及採購任何ＣＴ─２系統硬體
    、軟體及相關產品．．．」、「賀先生在授權有效期間內充
    份享有以下所有權利去尋找合格的ＣＴ─２系統供應商，評
    估及認可ＣＴ─２設備的技術規格以及議價，購買設備、產
    品訓練等等事項，在我們授權之下，賀先生有權充份直接處
    理及決定上述各工作事項」等語，依此授權書上之記載，並
    無對有關授權範圍作任何限制規定，有授權書可稽。被告乙
    ○○不但無從具體說明，更無從舉證究竟應符合何條件，始
    為合理而無違背授權意旨。被告既身為簽約之當事人，豈能
    以事後並不懂英文，而據以推諉自己所簽訂授權書之內容，
    並非其所能理解，進而指責被授權之丙○違背授權意旨。
  3.再者，備忘錄雖稱丙○另可抽取六千萬元以上之顧問酬金，
    然全繫於自訴人是否願意照「備忘錄」之條件簽約，被告仍
    有決定權，尚未有致生損害於財產之虞。從而，自難認定丙
    ○於簽訂此備忘錄時，有意圖為自己不法之利益或損害自訴
    人利益之背信罪意圖存在。且依據上開授權書及丙○對ＣＴ
    ─２之規格、價格、送貨期間及五千萬元訂金部分究應於何
    時抵付貨款皆不清楚，尚未取得經營執照等諸種情況，難單
    以自法國達梭公司取得之價格分析表，遽謂丙○與法國達梭
    公司簽訂之「備忘錄」價格顯不合理，而令負背信罪責。
  4.再者，有關丙○前往法國達梭公司之合約談判，被告乙○○
    方面均參與且了解，有其透過林華員直接指示談判事宜有於
    一九九四年十二月二十日傳真文件可證（見高雄地方法院訴
    卷第一三八頁），又關於被告擬採購之數量及價格部分，被
    告雖稱其不需要採購如此大之數量，惟依卷附報載資料顯示
    （見同卷證五），被告所經營之公司對外吸金招募加盟投資
    者已達萬人之多，以如此數量之加盟人數，當然需採購一萬
    套以上之設備數量，且自丙○返國後，後續之議約均由被告
    乙○○親自為之，而由其與法國達梭公司所議訂之採購合約
    第二十四頁中亦記載採購數量自一萬套至二萬套以上，各種
    不同優惠價格（詳同卷證六），足證被告乙○○所經營之公
    司擬採購數量至少在一萬套以上，至於價格方面，此由前開
    乙○○與法國達梭公司所議訂採購合約第二三頁即記載採購
    單價，明顯低於其原受讓之協暘公司與法國達梭公司採購合
    約第十六頁所記載之單價（詳同卷第一八○頁證七），且嗣
    後與法國達梭公司議訂採購合約過程，均係由乙○○親自與
    法國達梭公司接洽，有合約草案可證（同卷第二○○頁證八
    ），而乙○○為求慎重起見，亦曾委託國內法律事務所律師
    就法國達梭公司合約提供審查之專業法律意見，丙○於前自
    訴案中辯稱單價分析表係由被告乙○○公司方面所提供之資
    料共同製作，乙○○嗣後既接續參與法國達梭公司之談判，
    丙○如何藉單價分析表詐騙圖得任何不法利益，被告於前自
    訴案中所稱丙○與法國達梭公司談判，擅自訂定未經電信局
    認證價格離之十億訂單，取得一億二千萬至六千萬元之回扣
    佣金及獲得七千餘萬元之顧問費等情，僅憑單價分析表所自
    行列舉之數據為證，遍查前自訴案件及本院卷並無其他具體
    之證據為證，其指訴各情顯屬使自訴人於罪之虛構之詞甚明
    。
  (四)被告是否虛構丙○將藉合資契約詐騙其匯買交換機之款項及
    將該款項加以侵占之事實：
  1.被告乙○○於八十九年十二段間另向高雄地方法院所提出之
    自訴狀中指稱：丙○獲知被告欲購買「交換機」及「經營國
    際回撥電話業務」，乃於八十三年六月二十六日協議由丙○
    經營之方慎有限公司美國分公司代為採購交換機設備，被告
    不疑有詐，乃於八十三年六月二十九日匯款美金74200元至
    賀在美國之OSC公司帳戶，同年九月十五日又依甲○○之指
    示匯款美金190476元至丙○在美國之銀行帳戶，上開款項係
    為購買交換機之用，丙○竟予侵占。
  2.被告乙○○於本案辯稱，丙○是OSC公司之負責人，美國OSC
    公司帳戶及丙○本人之帳戶，確曾收到其匯到美國之美金74
    200元及美金190476元之用以採購交換機之款項，自訴人始
    終否認收到該筆匯款，亦未提出任何採購證明，一再以其不
    知情，與其無關云云，益證丙○已將採購交換機之貨款侵占
    。查依被告乙○○之聲明資OSC公司設立證書影本公用電話
    之商業證書影本、方慎有限公司及鈞健科技股份有限公司之
    財政部台北市國稅局函附之變更事項登記卡，可知為經營二
    哥大行動電話系統，而邀丙○擔任經營公司之技術股東，且
    給予技術股百分之十五以示禮遇，並為經營國際回撥電話業
    務，進而委請其在美國代為採購交換機，此乃雙方間因商業
    經營投資而發生之金錢往來關係，不足以即認自訴二人有何
    對被告施用詐術，或使被告陷於錯誤而交付款項，已詳如前
    述。
  3.證人林華員於自訴案中證稱，被告為經營國際回撥電話業務
    而委請丙○代為採購ＣＴ２交換機。嗣又與丙○商定合資經
    營國際回撥電話業務，並將原匯至之購買交換機款項充作投
    資款等事實觀之，足認確係被告為經營國際回撥電話業務，
    而與同是多年經營通訊科技業之丙○間合資經營交易往來關
    係，與被告乙○○所指訴稱丙○係假稱代為採購交換機而行
    詐財之實，使被告乙○○如何之陷於錯誤乃交付款項予被告
    等情節有異。證人林華員證詞復證明，確有美國「SUN DA」
    及「APEX」兩家公司，並在銀行開設帳戶，自不因自訴人曾
    否認是OSC公司之負責人或相關帳戶未收到匯款，而遽以認
    定丙○、甲○○有以合資經營國際回撥電話業務為幌子而詐
    使被告乙○○交付財物。
  4.被告所稱八十三年六月二十九日元及同年九月十五日之匯款
    ，雖均屬購買交換機之貨款，惟無任何證據足認丙○、甲○
    ○取得上開二筆匯款後即納入私囊毫無任何洽購行動。且證
    人林華員亦證稱被告乙○○未匯入第二筆貨款，亦難苛責丙
    ○、甲○○未立即購得交換機。復按被告乙○○及證人林華
    員之供稱，所匯入之第一期款美金七四二００元扣抵，合資
    經營國際回撥電話業務之股款，益難認丙○、甲○○有何不
    法所有之意圖以詐術使自訴人乙○○陷於錯誤而匯款，有高
    雄地方法院八十九年度自字第二號、高雄高分院八十九年度
    上易字第一二一九號刑事判決書及歷審案卷可稽。
  (五)被告是否虛構丙○結算時僅返還一千五百萬元，有犯詐欺、
    業務侵占、背信等罪嫌之事實：
  1.被告乙○○於自訴狀中指稱：丙○又以合資經營國際電話回
    撥業務為幌子，致使被告於同年十月六日，匯款美金775800
    至美國SUNDA公司帳戶，SUNDA公司結算時，丙○僅退還一千
    五百餘萬元，涉有詐欺、業務侵占、背信等罪嫌。
  2.依前揭被告於八十九年間對丙○、甲○○自訴案一審認定八
    十四年一月五日丙○與被告等人對帳商議應退還之款項，經
    對帳無誤後在該紙往來帳上簽名。該往來帳上收入部分明確
    記載被告控訴被詐騙而交付之三筆匯款（即美金七四二００
    元、一九０四七六元、七七五八００元）而最後一筆（即C
    項所載收入七七五八００元）經與其他支出折扺扣除結果應
    還金額四百五十萬八千零六十五元，丙○並已簽發彰化商業
    銀行古亭分行為付款行票號TJ0000000號八十四年一月二十
    五日期之同額支票予被告乙○○，果如丙○確係以「代購交
    換機」、「合資經營國際回撥電話業務」為幌子向被告詐取
    財物，則錢既已詐騙得手，豈有再與被告對帳核對應退還款
    項予被告之理，益見本件係自訴人乙○○與被告丙○、甲○
    ○間因購買交換機、合資經營國際回撥電話業務所生之商業
    投資糾紛，不足以認丙○、甲○○有共同詐欺取財之犯行。
六、被告是否主觀上有誣告之故意：
  (一)刑法第一百六十九條之誣告罪，以意圖他人受刑事或懲戒處
    分，虛構事實而向該管公務員申告為其要件，故若出於誤會
    或懷疑有此事實而為申告，固難成立誣告罪，然若以自己親
    身經歷之事實，虛構其他事實，圖使他人受刑事處分而為申
    告，即不能謂仍可不負誣告罪責（最高法院九十六年度台上
    字第五０二二號判決意旨參照）。再按刑法上之誣告罪，本
    不限於所告事實全屬虛偽時，始能成立，倘所告事實之一部
    分係出於故意虛構，仍不得謂非誣告（最高法院二十年上字
    第六六二號判例）。復按上訴人就其所親身經歷者，竟虛構
    事實，先向檢察官提出告訴，繼而改向法院提自訴，其有意
    圖使自訴人等受刑事處分，向該管公務員誣告，係犯刑法第
    一百六十九條第一項之誣告罪，因該罪所侵害者乃國家之審
    判事務，故其一行為同時誣告二人，仍祇論以一誣告罪（最
    高法院七十六年台上字第三○八六號判決、十八年上字第九
    ○四號判例意旨參照）。另上訴人雖分向數處誣告，仍屬一
    個行為之數個動作，與連續犯之數行為為前提者不同（最高
    法院三十年上字第三四二三號判例意旨參照）。
  (二)查被告乙○○係透過甘明光之介紹認識自訴人丙○，借助丙
    ○在電子業界之多年經驗，經審慎評估，及其所營事業推展
    之考量，而與丙○簽定合資契約，約定丙○為技術股東，嗣
    因已付法國代理商五千萬元問題，乃授權丙○前往法國達梭
    公司進行商業談判，改訂新約，將原技術股改為新約之採購
    顧問，技術股轉換為現金，連同人事管銷費用一千五百萬元
    予丙○，該一千五百萬元並非購買交換機之貨款，且其全權
    授權丙○與法國達梭公司進行採購談判，其本人亦透過案外
    人林華員指示相關事宜，並親自參與其事，對於丙○所提出
    與法國達梭公司之備忘錄，乃可全權定奪。另對於匯往美國
    採購交換機之匯款，嗣因故未匯出第二筆之匯款，且與丙○
    理念不合，丙○因而退出合作，將相關互相往來款項結算抵
    扣完畢，雙方往來款項均係依約行事而為，就其本身經歷之
    事實，丙○應無以詐騙手段取得技術股東，技術股轉為採購
    顧問，所匯之一千五百萬元，並非預付貨款，兩造間顯無任
    何詐欺、侵占、背信等自訴狀所載之情事。果兩造間是否有
    結算款項須待歸還，雙方各執一詞，有待司法程序釐清爭議
    ，自應循民事程序解決，方屬正辦，竟一再虛構事實，向司
    法機關提起自訴，主觀上顯有誣告之故意甚明。
七、論罪科刑之法律：
    核被告所為，係犯刑法第一百六十九條第一項誣告罪。其以
    一狀同時誣告自訴人二人，並先後向臺灣高雄地方法院提出
    自訴，揆諸前揭判例之意旨，仍應論以一誣告罪。
八、撤銷原判決之理由：
  (一)被告確有誣告自訴人丙○及甲○○之犯行，已如前述，原審
    遽認無積極證據足資證明被告有誣告犯行，而為諭知無罪，
    容有未洽。
  (二)自訴人上訴指摘原判決不當，非無理由，自應由本院予以撤
    銷改判。
九、量刑審酌之事由：
    爰審酌被告為商業糾紛無端興訟，虛構事實，接續對本案自
    訴人提出兩次自訴，浪費國家司法資源，且妨害國家司法權
    之正確行使，使自訴人頻遭訟果，並影響其商業信譽，且本
    案審理中飾詞否認犯罪，態度不佳等一切情狀，量處如主文
    第二項所示之刑，再依九十六年罪犯減刑條例減輕其刑。
十、被告乙○○經合法傳喚無正當理由不到庭，爰不待其陳述，
    逕行判決之。
貳、不另為無罪諭知部分：
一、自訴意旨以：被告乙○○於八十九年四月間，向臺北地方法
    院檢察署（八十九年度調偵字第二七七號）虛購丙○有一款
    兩抵等情，因認被告此部分亦涉犯誣告罪責等語。
二、按犯罪事實應依證據認定之，無證據不得認定犯罪事實；不
    能證明被告犯罪者，應諭知無罪之判決，刑事訴訟法第一百
    五十四條第二項、第三百零一條第一項分別定有明文。次按
    證據之證明力，由法院本於確信自由判斷。但不得違背經驗
    法則及論理法則、無證據能力、未經合法調查之證據，不得
    作為判斷之依據，刑事訴訟法第一百五十四條第二項、第一
    百五十五條第一項及第二項復定有明文。又認定犯罪事實所
    憑之證據，雖不以直接證據為限，間接證據亦包括在內；然
    而無論直接或間接證據，其為訴訟上之證明，須於通常一般
    之人不致有所懷疑，而得確信其為真實之程度者，始得據為
    有罪之認定，而告訴人之告訴，係以使被告受刑事訴追為目
    的，是其陳述是否與事實相符，仍應調查其他證據以資審認
    。
三、訊據被告堅決否認有何誣告犯行，辯稱：我對自訴人所提之
    訴訟，均時提出各項文件報表為證，有憑有據，並未虛構任
    何情事以誣告自訴人等語。
四、經查：臺灣台北地方法院檢察署九十年度偵字第一五五四號
    號不起訴處分書理由記載：「經查依告發意旨，被告等係消
    極漏報所得稅，僅屬單純的不作為，未具逃漏稅捐之積極行
    為，縱有漏稅亦止為補稅及應否負行政罰問題而已，尚與稅
    捐稽徵法第四十一條罪之成立要件未合，況且本件經告發人
    向國稅局檢舉漏稅，經查並無漏稅情事，有台北市國稅局於
    八十八年一月二十七日函復告發人之（88）財北國稅審參字
    第88002027號函影本在卷足稽。被告丙○係因告發人向國稅
    局檢舉其漏稅，經國稅函知並要求其申覆，才被動地以申請
    書向國稅局解說沒有漏稅情事，縱所陳有所不實，仍難認其
    有使公務員登載不實之主動行為，亦難遽認觸犯刑法第二百
    十四條之罪，況且本件並查無任何證據可以證明該申請書之
    內容有何不實之處。此外復查無其他積極確切證據足資證明
    被告等有何違反稅捐稽徵法或偽造文書之犯行，應認其罪嫌
    均有未足」。是由上開不起訴處分書可知，該不起訴處分書
    係以被告告發自訴人二人漏報所得稅及事後經國稅局要求始
    函覆，與稅捐稽徵法第四十一條或刑法第二百十四條犯罪成
    立要件不合而為不起訴處分，揆諸首揭判決意旨，實難認被
    告此部分申告自訴人二人犯罪應成立誣告罪。因自訴意旨認
    此部分與前揭論罪科刑部分有裁判上一罪之關係，爰不另為
    無罪之諭知。
、適用法律：
  (一)程序法方面：刑事訴訟法第三百六十九條第一項前段、第三
    百七十一條、第三百六十四條、第三百四十三條、第二百九
    十九條第一項前段。
  (二)實體法方面：刑法第一百六十九條第一項，中華民國九十六
    年罪犯減刑條例第二條第一項第三款、第七條。
中　　華　　民　　國　　96　　年　　10　　月　　30　　日
　　　　　　　　　刑事第九庭審判長法　官  劉景星
  　　　　　　　　　　　　　　　　法  官  周盈文
        　　　　　　　　　　　　　法  官  吳啟民
以上正本證明與原本無異。
如不服本判決，應於收受送達後十日內向本院提出上訴書狀，其
未敘述上訴之理由者並得於提起上訴後十日內向本院補提理由書
（均須按他造當事人之人數附繕本）。
                                  書記官  江采廷
中　　華　　民　　國　　96　　年　　10　　月　　31　　日
附錄：本案論罪科刑法條全文
中華民國刑法第169條第1項
意圖他人受刑事或懲戒處分，向該管公務員誣告者，處 7年以下
有期徒刑。
意圖他人受刑事或懲戒處分，而偽造、變造證據，或使用偽造、
變造之證據者，亦同。
